【裁判字號】    96,上易,308
【裁判日期】    970326
【裁判案由】    撤銷詐害行為等
【裁判全文】
臺灣高等法院臺中分院民事判決         96年度上易字第308號
    上  訴  人  庚○○
    訴訟代理人  江錫麒  律師
    複  代理人  甲○○
    被  上訴人  國產實業建設股份有限公司
    法定代理人  乙○○
    訴訟代理人  賴盛星  律師
    被  上訴人  苗都企業社
    法定代理人  丁○○
    被  上訴人  鴻都企業社
    法定代理人  丙○○
    被  上訴人  戊○○
    訴訟代理人  己○○
上列當事人間請求撤銷詐害行為等事件，上訴人對於民國96年08
月10日臺灣苗栗地方法院96年度訴字第61號第一審判決提起上訴
，本院於97年03月12日言詞辯論終結，茲判決如下：
    主  文
原判決關於駁回後開第二項部分暨訴訟費用之裁判廢棄。
被上訴人國產實業建設股份有限公司應給付苗都企業社新台幣貳
拾萬元、鴻都企業社柒拾捌萬玖仟玖佰貳拾貳元，及自民國玖拾
陸年肆月貳拾柒日起至清償日止，按年息百分之五計算之利息，
並由上訴人代為受領。
其餘上訴駁回。
第一、二審訴訟費用均由被上訴人苗都企業社、鴻都企業社、戊
○○連帶負擔。
    事  實
一、上訴人求為判決：先位聲明部分(一)原判決廢棄。(二)確認被上
    訴人苗都企業社、鴻都企業社與被上訴人戊○○間於95.10.
    30所簽訂之貨款轉讓同意書法律行為無效。被上訴人國產實
    業建設股份有限公司應給付苗都企業社20萬元、鴻都企業社
    78萬9922元整，及自起訴書繕本送達之翌日起至清償日止，
    按年息5%計算之利息，並由上訴人代為受領。(三)第一、二審
    訴訟費用均由被上訴人負擔。備位聲明部分(一)原判決廢棄。
    (二)確認被上訴人苗都企業社、鴻都企業社與被上訴人戊○○
    間於95.10.30所簽訂之貨款轉讓同意書法律行為應予撤銷。
    被上訴人國產實業建設股份有限公司應給付苗都企業社20萬
    元、鴻都企業社78萬9922元整，及自起訴書繕本送達之翌日
    起至清償日止，按年息5%計算之利息，並由上訴人代為受領
    。(三)第一、二審訴訟費用均由被上訴人負擔。其陳述除與原
    判決記載相同者予以引用之外，另補稱：
  (一)上訴人庚○○所有車號3V-066、465-QP預拌車兩部，分別靠
    行在被上訴人丁○○所營苗都企業社及被上訴人丙○○所營
    鴻都企業社，被上訴人苗都企業社即丁○○未經上訴人同意
    ，將上訴人所有車號3V-066號預拌車設定動產擔保予訴外人
    中租迪和公司，嗣因未清償貸款致該車遭法院拍賣，經上訴
    人委由訴外人建碩企業有限公司以20萬元拍定買回，則上訴
    人自得請求被上訴人苗都企業社即丁○○賠償該20萬元之損
    失。
  (二)被上訴人國產實業建設股份有限公司苗栗廠之預拌混凝土之
    載運，係由被上訴人國產公司與被上訴人苗都企業社、鴻都
    企業社簽訂「外租車合約書」，由被上訴人國產公司向被上
    訴人苗都企業社、鴻都企業社租用車輛作為預拌混凝土之駐
    廠車，由上訴人載運被上訴人國產公司苗栗廠之貨物運送，
    依上開合約之約定，被上訴人國產公司每月應給付之運費，
    係由被上訴人苗都企業社、鴻都企業社開具統一發票請款，
    再轉給上訴人，而被上訴人鴻都企業社即丙○○積欠上訴人
    95年8-11月之運費共78萬9922元，迄仍未清償。
  (三)以上總計上訴人對被上訴人苗都企業社有20萬元債權、對鴻
    都企業社有78萬9922元之債權，迄今均已屆期未獲清償。又
    被上訴人苗都企業社、鴻都企業社對被上訴人國產公司有1,
    156,145元之債權，被上訴人國產公司於96年1月間接獲被上
    訴人戊○○96.01.12委請訴外人洪大明律師以新竹英明街郵
    局第55號存證信函，通知被上訴人國產公司有關被上訴人苗
    都企業社、鴻都企業社依前開「外租車合約書」對被上訴人
    國產公司所生之債權，業已於95.10.30轉讓與被上訴人戊○
    ○，嗣因上訴人對該債權讓與有爭執，被上訴人國產公司迄
    未將前開金額給付予被上訴人戊○○之事實，為兩造所不爭
    執，並有靠行契約書、費用明細單、統一發票、支票、存證
    信函、外租車合約書、存證信函、系爭貨款轉讓同意書、拍
    賣車輛紀錄等影本附原審卷可憑，並為原審所是認。
  (四)上訴人否認被上訴人苗都企業社、鴻都企業社與被上訴人戊
    ○○三人於95.10.30所簽訂之貨款轉讓同意書為真正，且否
    認該三人間有債權債務關係。雖被上訴人苗都企業社、鴻都
    企業社於95.10.30與被上訴人戊○○簽立貨款轉讓同意書，
    載稱因該兩造間「於生意上往來致使有債務上之紛爭，經雙
    方協調並於95.09.30簽立本票金額60萬元（票號：NO497201
    ）、95.09.30簽立本票金額60萬元（票號：NO497202）、95
    .09.30 簽立本票金額60萬元（票號：NO497203）、95.09.3
    0簽立本票金額150萬元（票號：NO497204）共4張合計330萬
    元整，本人丁○○（即苗都企業社負責人）、丙○○（即鴻
    都企業社負責人）同意將貴公司應付予苗都企業社及鴻都企
    業社之貨款無條件轉讓予戊○○」云云，有貨款轉讓同意書
    附原審卷53頁可按。然與被上訴人戊○○於原審提出支票二
    紙主張係被上訴人苗都企業社、鴻都企業社簽發未兌現之支
    票，被上訴人戊○○因此對被上訴人苗都企業社、鴻都企業
    社有債權關係云云不符。且據被上訴人戊○○於96.10.30準
    備程序期日提出之債權證明文件，卻係面額40萬元、發票人
    苗都企業社（丁○○）、付款人台灣中小企業銀行苗栗分行
    、票載發票日95.10.10之支票，及面額60萬元、發票人鴻都
    企業社（丙○○）、付款人台灣中小企業銀行苗栗分行、票
    載發票日95.12.31之支票，亦與前揭貨款轉讓同意書所載債
    權證明文件迥然不同。債權總額前者為330萬元，後者僅100
    萬元，況後者其中面額60萬元之支票票載發票日為95.12.31
    遠在貨款轉讓同意書所載日期95.10.30之後，可見所謂之貨
    款轉讓同意書應係出於事後杜撰，自屬通謀虛偽意思表示而
    無效。
  (五)退步言，上訴人否認被上訴人苗都企業社、鴻都企業社與被
    上訴人戊○○間有債權債務關係，而被上訴人戊○○提出之
    支票兩紙並不能證明有消費借貸之關係，如被上訴人戊○○
    仍主張其對被上訴人苗都企業社、鴻都企業社有借貸債權存
    在，則應由被上訴人戊○○就此負舉證責任，否則不能採信
    被上訴人戊○○所述為實在。從而，其主張債權讓與之說，
    即屬通謀虛偽意思表示而無效，上訴人自得請求被上訴人國
    產公司給付苗都企業社20萬元、鴻都企業社78萬9922元，共
    98萬9922元整，及自起訴狀繕本送達翌日起至清償日止，按
    年息5%計算之利息，並由上訴人代為受領（即先位聲明部分
    ）。
  (六)再前揭貨款轉讓同意書並未記載所轉讓「貨款債權」之具體
    金額及其特定債務人，且本件係運費債權非貨款債權，可見
    所謂貨款轉讓同意書係出於被上訴人苗都企業社、鴻都企業
    社與被上訴人戊○○間空泛之約定，並非用以清償被上訴人
    戊○○與被上訴人苗都企業社、鴻都企業社間之特定債權金
    額而為，因此該債權轉讓行為並無針對相當於運費債權金額
    之特定債權之對價性，故應屬無償行為，有害上訴人之債權
    ，依民法第244條第1項規定，上訴人應得行使撤銷權。撤銷
    中上訴人即得請求被上訴人國產公司給付苗都企業社20萬元
    、鴻都企業社78萬9922元，共98萬9922元整，及自起訴書繕
    本送達之翌日起至清償日止，按年息5%計算之利息，並由上
    訴人代為受領（即備位聲明部分）。
二、被上訴人國產實業建設股份有限公司聲明求為判決：(一)上訴
    駁回。(二)第二審訴訟費用由上訴人負擔。其陳述除與原判決
    記載相同者予以引用之外，另補稱：
  (一)按債權人得將債權讓與於第三人，民法第294條第1項前段定
    有明文，又「債權之讓與，非經讓與人或受讓人通知債務人
    ，對於債務人不生效力。但法律另有規定者，不在此限」，
    亦為民法第297條第1項所明定。故債權除有民法第294條第1
    項但書所規定之情形外，原則上，皆得作為讓與之標的。
  (二)本件共同被告丁○○即苗都企業社負責人、丙○○即鴻都企
    業社負責人，曾於95.10.30書立「貨款債權轉讓同意書」，
    並由承鴻企業社之負責人戊○○委請洪大明律師檢附該「貨
    款債權同意書」一併通知被上訴人國產公司，表示該二人同
    意將對被上訴人國產公司之貨款債權計140 萬元，無條件轉
    讓與承鴻企業社收取（參原審被證二），故被上訴人已有收
    受債權受讓人所為債權讓與通知之事實。
  (三)被上訴人丁○○即苗都企業社、丙○○即鴻都企業社與戊○
    ○之「貨款轉讓同意書」，其上載「本人丁○○：：：本人
    丙○○：：：因日前與戊○○先生：：：於生意上往來致使
    有債務上之紛爭，經雙方協調並於95年09月30日簽立本票金
    額陸拾萬元（票號：NO497201）、95年09月30日簽立本票金
    額陸拾萬元（票號：NO497202）、95年09月30日簽立本票金
    額陸拾萬元（票號：NO497203）、95年09月30日簽立本票金
    額壹佰伍拾萬元（票號：NO665002）共四張，合計金額為參
    佰參拾萬元整：：：」，依此記載，被上訴人丁○○即苗都
    企業社、丙○○即鴻都企業社與戊○○間係先有生意上往來
    後，始簽發上開本票，至屬明顯。
  (四)被上訴人國產公司與共同被告丁○○即苗都企業社、丙○○
    即鴻都企業社間僅有租車合約，彼此間之債權債務關係，僅
    為租金債務，而非貨款債務，且其受讓人為戊○○，並非承
    鴻企業社，另該「貨款債權轉讓同意書」所載之債務，為本
    票債務，金額合計330 萬元，而戊○○於96.10.30所呈之債
    權證明文件，則為苗都企業社所簽發之95.10.10支票40萬元
    及鴻都企業社所簽發之95.12.30支票60萬元，與前開「貨款
    債權轉讓同意書」所載之債務為本票債務，有所不符。經鈞
    院命被上訴人丁○○即苗都企業社、丙○○即鴻都企業社與
    戊○○提出其債權之證明文件，惟渠等迄未提出所謂有生意
    往來之任何證明文件，故在被上訴人丁○○即苗都企業社、
    丙○○即鴻都企業社與戊○○均無法舉證之情況下，應可認
    渠等所為債權轉讓應屬通謀虛偽之意思表示，其貨款債權讓
    與之行為應屬無效。
  (五)按民法第298條第1項規定「讓與人已將債權之讓與通知債務
    人者，縱未為讓與或讓與無效，債務人仍得以其對抗受讓人
    之事由，對抗讓與人」，其立法意旨主要在保護債務人，以
    免債務人於受債權讓與之通知後即向受讓人為清償等行為，
    惟因其債權讓與之行為無效，致無法以已向受讓人清償之事
    實對讓與人，故特明定債務人於受債權讓與之通知後，債務
    人得以對抗受讓人之事由對抗讓與人之特別效力。而依上開
    規定，讓與通知發生上開特別效力者，以讓與人所為之通知
    為限，若受讓人所為之通知則不發生此項效力，故若債權未
    曾讓與或其讓與無效，原債權人仍得對債務人行使債權，債
    務人不得以其對抗通知人之事由，以對抗原債權人，因此受
    讓人之通知是否真實，債務人應斟酌各種資料判斷之，以決
    定是否為給付（如附呈附件一孫森焱先生著民法債編總論第
    九五八頁影本乙份所載），而有關本件貨款轉讓之事實係由
    受讓人即被上訴人黃凱筠委任洪大明律師通知被上訴人國產
    公司，但被上訴人丁○○即苗都企業社、丙○○即鴻都企業
    社與戊○○等既無法提出其債權確係存在之證明文件，則依
    上述，債務人仍得主張其債權讓與行為無效以對抗讓與人，
    又「無效之行為在法律行為當時已確定不生效力，即不得依
    據此項行為主張取得任何權利」（最高法院33年上字第 506
    號判例），則被上訴人國產公司自得以丁○○即苗都企業社
    、丙○○即鴻都企業社與戊○○之債權讓與行為無效，以對
    抗被上訴人戊○○。故本件債權債務關係仍存在於被上訴人
    國產公司與丁○○即苗都企業社、丙○○即鴻都企業社，被
    上訴人黃凱筠對被上訴人國產公司應無請求權存在。
三、被上訴人苗都企業社、鴻都企業社均未據以書狀或言詞作何
    聲明或陳述。
四、被上訴人戊○○聲明求為判決：(一)上訴駁回。(二)第二審訴訟
    費用由上訴人負擔。其陳述均與原判決記載相同，茲予以引
    用之。
    理  由
一、按訴狀送達後，原告不得將原訴變更或追加他訴。但擴張或
    減縮應受判決事項之聲明者，不在此限，此為民事訴訟法第
    255 條第1項第3款所明定。本件上訴人於原審起訴請求被上
    訴人國產實業建設股份有限公司應給付苗都企業社與鴻都企
    業社1,106,069 元及自起訴書繕本送達之翌日起至清償日止
    ，按年息5%計算之利息，並由上訴人代為受領，於本審減縮
    請求被上訴人國產公司應給付苗都企業社20萬元、鴻都企業
    社78萬9922元及自起訴書繕本送達之翌日起至清償日止，按
    年息5%計算之利息，並由上訴人代為受領，應予准許。又被
    上訴人苗都企業社、鴻都企業社均未於言詞辯論期日到場，
    核均無民事訴訟法第386 條各款所列情形，爰依上訴人聲請
    ，由其一造辯論而為判決。
二、上訴人主張：上訴人所有車牌號碼3V-066、465-QP號兩輛
    預拌車，分別靠行在被上訴人苗都企業社與鴻都企業社。被
    上訴人苗都企業社未經上訴人同意，將上訴人所有車牌號碼
    3V-066號預拌車設定動產擔保予訴外人中租迪和公司，嗣因
    未清償貸款致該車遭法院拍賣，經上訴人委由訴外人建碩企
    業有限公司以20萬元拍定買回，上訴人自得請求被上訴人苗
    都企業社賠償該20萬元之損失。另上訴人礙於靠行之規定，
    承攬載運被上訴人國產公司苗栗廠之貨物運送契約，由被上
    訴人鴻都企業社出面訂立運送契約，被上訴人國產公司將每
    月應給付上訴人之運費，由被上訴人鴻都企業社出具統一發
    票請款，獲得付款後，再由被上訴人鴻都企業社轉給上訴人
    。詎被上訴人鴻都企業社積欠上訴人95年8-11月之運費共78
    萬9922元，迄仍未清償。是上訴人對被上訴人苗都企業社有
    20萬元之債權，對被上訴人鴻都企業社共有78萬9922元之債
    權，迄今均已屆期未獲清償，被上訴人苗都企業社與鴻都企
    業社已給付遲延。另被上訴人苗都企業社、鴻都企業社對被
    上訴人國產公司有1,156,145 元之債權，且已達應給付而尚
    未給付之階段。被上訴人苗都企業社與鴻都企業社皆係合
    夥組織，並非獨資行號，依民法第668 條規定：「各合夥人
    之出資及其他合夥人之財產，為合夥人全體之公同共有」、
    第670條第1項規定：「合夥之決議，應以合夥人全體之同意
    為之」，被上訴人苗都企業社、鴻都企業社皆未經合夥人全
    體之決議而讓與渠等對於被上訴人國產公司之債權予被上訴
    人戊○○，依上開規定，該債權讓與行為無效。另依被上訴
    人苗都企業社、鴻都企業社與被上訴人戊○○所簽立之系爭
    貨款轉讓同意書所載，既僅載明「同意將貴公司應給付予苗
    都企業社及鴻都企業社之貨款無條件轉讓予戊○○先生」，
    而未具體指明係將被上訴人苗都企業社、鴻都企業社等對被
    上訴人國產公司之貨款債權讓與被上訴人戊○○，且被上訴
    人苗都企業社、鴻都企業社等對被上訴人國產公司之債權為
    運費債權，而非貨款債權，益足證系爭貨款轉讓同意書並非
    就被上訴人苗都企業社、鴻都企業社等對被上訴人國產公司
    之運費債權而為轉讓，對上訴人及被上訴人國產公司自不生
    效力。查被上訴人苗都企業社與鴻都企業社迄今就上開對被
    上訴人國產公司已屆清償期之金錢債權未行使請求給付，顯
    然怠於行使渠等債權。而上訴人又對被上訴人苗都企業社與
    鴻都企業社有前開金錢債權存在，且亦已屆清償期未受給付
    ，上訴人為保障債權，爰依民法第242條行使代位權，請求
    被上訴人國產公司應給付被上訴人苗都企業社20萬元、應給
    付被上訴人鴻都企業社78萬9922元，及自起訴書繕本送達之
    翌日起至清償日止，按年息5%計算之利息，並由上訴人代為
    受領（先位聲明部分）。縱認系爭貨款轉讓同意書確係就
    被上訴人苗都企業社、鴻都企業社等對被上訴人國產公司之
    運費債權而為轉讓，惟被上訴人苗都企業社、鴻都企業社分
    別積欠上訴人20萬元、78萬9922元迄未清償，詎被上訴人苗
    都企業社、鴻都企業社竟於95.10.30將渠等對被上訴人國產
    公司之債權無償轉讓予被上訴人戊○○，而被上訴人苗都企
    業社、鴻都企業社於讓與該債權後，幾無財產可供清償其債
    務，故被上訴人苗都企業社、鴻都企業社所為之無償債權讓
    與行為，有害及上訴人之債權，上訴人依民法第244條第1項
    規定，自得聲請法院撤銷該無償讓與債權行為。另縱認被上
    訴人苗都企業社、鴻都企業社係有償讓與渠等對於被上訴人
    國產公司之債權予被上訴人戊○○，惟被上訴人苗都企業社
    、鴻都企業社及被上訴人戊○○於讓與債權時，既均明知有
    損害於上訴人之債權，則依民法第244 條第2、4項規定，上
    訴人自亦得聲請法院撤銷之，並依民法第242 條行使代位權
    ，請求被上訴人國產公司應給付被上訴人苗都企業社20萬元
    、應給付被上訴人鴻都企業社78萬9922元，及自起訴書繕本
    送達之翌日起至清償日止，按年息5%計算之利息，並由上訴
    人代為受領（備位聲明部分）。
三、被上訴人國產公司則以：伊公司苗栗廠之預拌混凝土之載運
    ，係由伊公司與被上訴人苗都企業社、鴻都企業社簽訂「外
    租車合約書」，由伊公司向苗都企業社、鴻都企業社租用車
    輛作為預拌混凝土之駐廠車。苗都企業社、鴻都企業社依上
    開外租車合約書對伊公司所生之債權，已於95.10.30轉讓與
    被上訴人戊○○，戊○○並於96.01.12委請訴外人洪大明律
    師以新竹英明街郵局第55號存證信函通知伊公司在案，依民
    法第297條第1項規定，該債權讓與行為已對伊公司生效。被
    上訴人苗都企業社、鴻都企業社、戊○○與上訴人間之關係
    如何，伊公司僅係立於第三債務人之地位，並無意見，惟伊
    公司從未否認與苗都企業社、鴻都企業社間之債權債務關係
    ，上訴人確認之訴部分，顯無確認利益等語，資為抗辯。
四、被上訴人戊○○亦以：伊對被上訴人苗都企業社、鴻都企業
    社確有債權存在，苗都企業社、鴻都企業社簽發交予伊之支
    票2張，金額共計100萬元均遭退票，才會其對被上訴人國產
    公司之債權轉讓與伊等語，資為抗辯。
五、上訴人主張伊所有車牌號碼3V-066、465-QP號兩輛預拌車，
    分別靠行在被上訴人苗都企業社與鴻都企業社。苗都企業社
    未經伊同意，將伊所有車牌號碼3V-066號預拌車設定動產擔
    保予訴外人中租迪和公司，嗣因未清償貸款致該車遭法院拍
    賣，經伊委由訴外人建碩企業有限公司以20萬元拍定買回，
    伊自得請求苗都企業社賠償該20萬元之損失。另伊礙於靠行
    之規定，承攬載運被上訴人國產公司苗栗廠之貨物運送契約
    ，由鴻都企業社出面訂立運送契約，國產公司將每月應給付
    伊之運費，由鴻都企業社出具統一發票請款，獲得付款後，
    再由鴻都企業社轉給伊。詎鴻都企業社積欠伊95年8-11月之
    運費共78萬9922元，迄仍未清償。亦即伊對苗都企業社有20
    萬元之債權，對鴻都企業社有78萬9922元之債權，均已屆期
    未獲清償。另苗都企業社、鴻都企業社對國產公司有1,156,
    145 元之債權，且達應給付而尚未給付之階段。嗣國產公司
    於96年1月間接獲戊○○於96年1月12日委請訴外人洪大明律
    師以新竹英明街郵局第55號存證信函，通知該公司有關苗都
    企業社、鴻都企業社依前揭外租車合約書對該公司所生之債
    權，業已於95.10.30轉讓與戊○○，因伊對此債權讓與有爭
    執，國產公司迄仍未給付上開金額予戊○○之事實，為兩造
    所不爭執，並有靠行契約書、費用明細單、統一發票、支票
    、存證信函、外租車合約書、存證信函、系爭貨款轉讓同意
    書、拍賣車輛紀錄等影本附卷可稽（原審卷第88至94頁、第
    09至19頁、第36至48頁、第69頁），自堪信為真實。惟就上
    訴人主張苗都企業社即丁○○、鴻都企業社即丙○○與戊○
    ○三人間並無債權債務關係，該三人於95.10.30所簽訂之貨
    款轉讓同意書，應係出於事後杜撰，自屬通謀虛偽意思表示
    而無效乙節，則為被上訴人戊○○所否認，並以前情抗辯。
    爰針對兩造間之爭點，分析審酌如下：
  (一)被上訴人苗都企業社、鴻都企業社與被上訴人戊○○三人於
    95.10.30所簽訂之系爭貨款轉讓同意書雖未具體載明係將苗
    都企業社、鴻都企業社等對國產公司之貨款債權讓與被上訴
    人戊○○，且苗都企業社、鴻都企業社對國產公司之債權為
    運費，而非貨款債權，然據戊○○委請洪大明律師以新竹英
    明街郵局第55號存證信函附件之貨款轉讓同意書所附「苗栗
    廠鴻都及苗都貨款」明細單所載金額，核與國產公司應給付
    予苗都企業社之11月份運費及鴻都企業社之9-10月份運費金
    額相符。且依戊○○另委由洪大明律師對國產公司寄發存證
    信函所檢附之統一發票影本觀之，該系爭貨款轉讓同意書，
    應係就苗都企業社、鴻都企業社對國產公司之運費債權而為
    轉讓無訛。又合夥事務之執行，得依約定，委任合夥人中之
    一人或數人執行之（民法第671條第2項及第674條第1項）。
    且合夥人依約定或決議執行合夥事物者，於執行合夥事物之
    範圍內，對於第三人，為他合夥人之代表（民法第 679條）
    。而苗都企業社之負責人為丁○○，鴻都企業社之負責人為
    丙○○，有苗栗縣政府工商發展局營利事業登記資料附卷可
    考（原審卷第55頁），則丁○○、丙○○自有權執行苗都企
    業社、鴻都企業社之合夥事務，於執行合夥事務範圍內，對
    於第三人，分別為苗都企業社、鴻都企業社之其他合夥人之
    代表，自有權代表各該合夥之其他合夥人，與戊○○簽立系
    爭貨款轉讓同意書。是以上訴人質疑系爭貨款轉讓同意書僅
    載明「貴公司」，未具體指明國產公司，且所載係「貨款債
    權」而非運費債權，且苗都企業社、鴻都企業社未經合夥人
    全體之決議而讓與其對於國產公司之債權與戊○○為無效各
    節，尚非有據。
  (二)然依系爭貨款轉讓同意書所載，為苗都企業社即丁○○、鴻
    都企業社即丙○○與戊○○間「於生意上往來致使有債務上
    之紛爭，經雙方協調並於95.09.30簽立本票金額60萬元（票
    號：NO497201）、95.09.30簽立本票金額60萬元（票號：NO
    497202）、95.09.30簽立本票金額60萬元（票號：NO497203
    ）、95.09.30簽立本票金額150萬元（票號：NO497204）共4
    張合計330 萬元整，本人丁○○（即苗都企業社負責人）、
    丙○○（即鴻都企業社負責人）同意將貴公司應付予苗都企
    業社及鴻都企業社之貨款無條件轉讓予戊○○」。與被上訴
    人戊○○於原審提出支票二紙主張係苗都企業社、鴻都企業
    社簽發未兌現之支票，其因此對苗都企業社、鴻都企業社有
    債權關係，並不相符，前者為本票債權，金額為 330萬元，
    後者係支票債權，金額僅 100萬元。且被上訴人戊○○於本
    審提出該兩張支票，係發票人苗都企業社、付款人台灣中小
    企業銀行苗栗分行、票載發票日為95.10.10面額40萬元，及
    發票人鴻都企業社、付款人台灣中小企業銀行苗栗分行、票
    載發票日95.12.31面額60萬元，該60萬元支票之票載發票日
    期，卻係在系爭貨款轉讓同意書所載日期95.10.30之後，相
    隔兩個月餘，顯然其間頗有蹊蹺。再依系爭貨款轉讓同意書
    所載雙方既已簽立5張本票330萬元，其後何以又會有 2張支
    票 100萬元出現？況本院依上訴人請求命被上訴人戊○○、
    苗都企業社、鴻都企業社提出簽立系爭貨款轉讓同意書時所
    發生票據關係之債權證明，亦未據提出或進一步加以說明，
    顯難證明其間確有真正之債權存在及債權讓與之事實。從而
    ，上訴人主張95.10.30之系爭貨款轉讓同意書應係出於事後
    杜撰，自屬通謀虛偽意思表示而無效，即屬有據。
  (三)上訴人先位聲明請求確認被上訴人苗都企業社、鴻都企業社
    與被上訴人戊○○間於95.10.30所簽訂之貨款轉讓同意書法
    律行為無效。被上訴人國產實業建設股份有限公司應給付苗
    都企業社20萬元、鴻都企業社78萬9922元整，及自起訴書繕
    本送達之翌日起至清償日止，按年息5%計算之利息，並由上
    訴人代為受領。惟無效之法律行為乃自始當然無效，自無須
    以判決予以確認。是除上訴人請求確認無效部分，為無理由
    外，其餘為有理由，應予准許。又上訴人之先位請求有理由
    ，其備位請求部分，即無庸再加以審酌。
六、綜上所述，原審認上訴人之先位請求及備位請求均為無理由
    而為上訴人敗訴之判決，除其中上訴人請求確認無效部分尚
    無不合應予維持外，即有未洽。上訴意旨指摘原判決不當，
    求予廢棄改判，為有理由。爰由本院予以廢棄改判，如主文
    第二項所示。至上訴人請求確認無效部分，則應予駁回。
七、本件事證已臻明確，兩造所提其餘攻擊防禦方法及舉證，與
    判決結果不生影響，爰不一一論述。
八、據上論結，本件上訴為一部有理由，一部無理由。依民事訴
    訟法第463條、第385條第1項前段、第449條第1項、第450條
    、第79條、第85條第2項，判決如主文。
中    華    民    國    97    年    3    月    26     日
                  民事第五庭   審判長法  官  林陳松
                                     法  官  王重吉
                                     法  官  古金男
以上正本係照原本作成。
不得上訴。
                                     書記官  詹錫朋
中    華    民    國    97    年    3     月    27    日
                                                      Ａ


司法院資訊處製作；財團法人民間司法改革基金會備份。
